臺灣桃園地方法院民事判決　九十年度重訴字第四六七號
　　原　　　告　　九德電子股份有限公司
　　法定代理人 　 乙○○
　　訴訟代理人　　朱子慶律師
　　複代理人　　　林雅君律師
　　被　　　告　　陳銀河即陳銀河建築師事務所
　　　　　　　　　　　　　　　.
　　　　　　　　　　　　　　　.
　　訴訟代理人　　江松鶴律師
　　複代理人　　　孔令則律師
　　被　　　告　　楊明山即楊明山建築師事務所
　　　　　　　　　　　　　　　　　　　　　住台北市○○路○段三七六號五樓之
　　　　　　　　　　　　　　　.
　　訴訟代理人　　林志豪律師
　　複代理人　　　吳文昇律師
　　　　　　　　　甲○○　　　　　　　　　住台北市○○○路○段九號六樓Ｃ室
右當事人間清償債務事件，經本院於民國九十三年三月十五日辯論終結，本院判決如
左：
    主　    文
被告應連帶給付原告新臺幣陸佰肆拾貳萬玖仟柒佰陸拾壹元，及自民國九十年八月二
十一日起至清償日止，按年息百分之五計算之利息。
原告其餘之訴駁回。
訴訟費用由被告連帶負擔百分之四十五，餘由原告負擔。
本判決原告勝訴之部分，於原告以新台幣貳佰壹拾伍萬元為被告供擔保後，得假執行
。但被告如以新臺幣陸佰肆拾貳萬玖仟柒佰陸拾壹元為原告預供擔保，得免為假執行
。
原告其餘假執行之聲請駁回。
    事  　  實
甲、原告方面：
一、聲明：求為判決：（一）被告應連帶給付原告新台幣（下同）一千四百萬元，及
    　　　自起訴狀繕本送達翌日即民國九十年八月二十一日起至清償日止，按年息
   　　　 百分之五計算之利息。（二）原告願供擔保，請准宣告假執行。
二、陳述：
（一）原告與被告陳銀河即陳銀河建築師事務所（以下簡稱為被告陳銀河）及被告楊
      明山即楊明山建築師事務所（以下簡稱為被告楊明山）於民國八十七年九月二
      十五日為原告廠房暨辦公大樓設計及監造事宜，三方共同簽定委任契約，由原
      告委任被告二人共同規劃、設計、督導施工原告坐落於桃園縣龜山鄉工業區○
      ○○路廠房暨辦公大樓（以下簡稱為系爭工程），原告因此分別預繳各七百萬
      元在台灣省建築師公會台北縣辦事處與桃園縣辦事處，以作為建築師委任公費
      之保證金，共計一千四百萬元。惟嗣後因經濟不景氣、百業蕭條之影響，原告
      乃向被告二人以口頭方式告知暫緩系爭工程之進行。詎料，被告為領取系爭工
      程款，未得原告之同意即自行提報送件申請建造執照，更據以領取系爭工程款
      一千四百萬元。
（二）惟查，依據兩造所簽訂委任契約書第四條之約定：「受任人（即被告）等應擬
      定計劃方案，以供委任人（即原告）選擇，俟委任人認可後，據以進行定案設
      計‧‧‧‧並請領建造執照」，然被告並未依委任契約履行工程。易言之，被
      告於簽約後並未提出任何計劃方案及圖說與原告進行協商確認，即為領取原告
      預繳於建築師公會之一千四百萬元，在未徵得原告同意下即擅自提報送件申請
      建造執照，並據桃園縣政府工務局於八十九年十二月十一日所核發之（八十九
      ）桃縣工建執照字第會龜二０九五號建造執照，逕行領取上揭一千四百萬元款
      項，其受領款項顯無正當權限。
（三）又被告表明上開款項係為抵銷原告應給付之勞務費用、代墊技師費用及變更設
      計費用云云。然所謂變更設計，應指建造執照經主管機關核發後，委任人因故
      要求變更原建造執照內容，委請受任人再次送件申請變更原建造執照內容之謂
      ，依業界慣例，因有重新申請之動作，等於再次即第二次之委任，委任人應另
      付委任報酬，固屬無疑。惟如在建造執照核發前所為之改圖或平面配置圖變更
      ，因依建築設計案件性質，本需委任人與受任人多次研商、溝通、修改方能定
      案，是此項修改僅能算定案前之修圖，委任人原則上不必另支付委任報酬，方
      符情理。被告既稱有四次變更設計，各該四次變更設計應有被告送件申請變更
      之證明，猶如律師受委任變更法律上主張或陳述，均應有法院收文、收狀資料
      以為證明，始合情理。惟鈞院向桃園縣政府工務局所調閱之本案建造執照全卷
      ，並無任何主管機關收受變更申請之資料，且該局函覆之桃縣工建管字第一０
      六四一號函文稱「（八十九）桃縣工建字第會龜二０九五號建造執照未辦理變
      更設計，故無該資料可調閱」。由此可知，本件並無變更設計之事實，足證被
      告援引抵銷抗辯之債權顯不存在。
（四）再被告送交桃園縣政府工務局申請文件雖有原告公司之印文，但此乃原告在雙
      方簽訂委任契約時，即預先配合用印，並非在申請建築執照時始由原告簽蓋，
      故不得以此遽以證明原告未以口頭暫緩本件委任工程之繼續。被告於八十九年
      九月份告知系爭工程欲正式送件，原告當時龜山廠才剛蓋好，尚有許多空間可
      供使用，原告委任被告送件，乃是為日後取得較有利之容積率建蓋廠房，並非
      真正要興蓋廠房，此為被告所明知，況原告於八十八、八十九年間嚴重虧損，
      實無能力再興建第二期廠房。足證，原告本件委任契約之目的僅在於送件以利
      日後取得較有利容積率，並非在於興建或加蓋廠房。
（五）被告自始至終未依約提出規劃及方案設計、定案設計、詳細設計供原告選擇認
      可。因原告確已委任被告施工興建本案第二期廠房，依系爭委任契約書第四條
      第一、二、三項之約定，被告應先提出數份計劃方案，以供原告選擇，嗣原告
      選定後，被告尚需提出定案設計圖（包括配置圖、平面圖、立體圖、剖面圖、
      公共部分大樣平面圖、結構設計圖），並擬定計劃設計概要說明書、工程概要
      後，再請領建造執照，最後在提供詳細設計施工圖予原告。惟訴訟至今，被告
      均無法提出已依約提出數份計劃方案且經原告選定之證明，更遑論有所謂定案
      設計圖、計劃設計概要說明書、工程概要、詳細設計施工圖等，益證本件原告
      僅係委任被告先簡單送件，已暫維持較有利之容積率，嗣後因廠房已足使用，
      並已通知被告等停止申請正式建造。
（六）詎被告在八十九年九月間，得悉桃園縣政府工務局就轄內已掛號為建造執照申
      請案但尚未取得建照核發者，將予全面清查，如逾期不檢附建造執照申請書，
      將無法取得建造執照之內線消息，因恐原告確定不申請第二期廠房之建照，其
      將無法賺取鉅額報酬，竟未與原告協商即先自行變更所謂「定案設計圖」並構
      圖，在未取得原告同意確認，即利用簽約時已得之空白文件自行浮貼修改後提
      報送件申請建造執照，隨後持桃園縣政府工務局於八十九年十二月十一日所核
      發之（八九）桃縣工建執照字第會龜二○九五號建造執照逕行領取原告預繳於
      台灣省建築師公會之建築師委任公費一千四百萬元。被告尚且巧立名目，訛報
      三次變更設計費用，並以舊有之八十六年十一月十四日結構計算書、八十六年
      十一月二十二日地質鑽探報告充作新報告，充數作為簽證費用。
（七）按受任人因處理委任事務有過失，或因逾越權限之行為所生之損害，對於委任
      人應負損害賠償之責，此民法第五百四十四條定有明文。又因可歸責於債務人
      之事由，致為不完全給付者，債權人得依關於給付遲延或給付不能之規定行使
      其權利；債權人於有第二百二十六條之情形時，得解除其契約；契約解除時，
      當事人雙方回復原狀之義務，除法律另有規定或契約另有訂定外，依由他方所
      受領之給付物，應返還之等之規定，此民法第二百二十七條第一項、第二百五
      十六條、第二百五十九條第一款分別定有明文。是依前揭陳述可知，被告明知
      原告無意申請建築執照，且未實際依委任契約履行工程，並在未得原告同意之
      情形下即自行提報送件申領建造執照並據以領取系爭款項。被告未依債之本旨
      為給付，揆諸上開法條之規定，被告因可歸責於己之事由，致為不完全給付，
      未達委任本旨，原告自得依關於給付不能之規定解除契約，請求被告等返還系
      爭一千四百萬元款項。
（八）按因故意或過失，不法侵害他人之權利者，負損害賠償責任；故意以背於善良
      風俗之方法，加損害於他人者亦同。違反保護他人之法律，致生損害於他人者
      ，負賠償責任。又數人共同不法侵害他人之權利者，連帶負損害賠償責任，此
      民法第一百八十四條、第一百八十五條第一項前段定有明文。被告既未依委任
      契約為債之給付，其無領取系爭款項之正當權源，再未依原告同意確認即擅自
      提報送件申請建造執照並據以領取系爭款項，是被告係故意以不法行為侵害原
      告之財產權，致原告受有一千四百萬元損害無疑。被告之行為亦同時符合侵權
      行為之構成要件，參酌請求權競合法理，原告爰引民法第一百八十四條及第一
      百八十五條之規定請求被告等連帶返還系爭款項。
三、證據：提出委任契約書一紙、支票簽回聯二紙、台北建北郵局第二十七支局存證
    　信函一紙、桃園縣政府工務局函文一紙、照片九紙；聲請傳訊證人方世明及陳
    　志堅。
乙、被告陳銀河即陳銀河建築師事務所方面：
一、聲明：求為判決駁回原告之訴；如受不利益之判決，願供擔保免為假執行。
二、陳述：
（一）被告陳銀河與楊明山於八十七年九月二十五日共同受原告委任就原告所有坐落
      於桃園縣龜山鄉○○段三九九、四０三地號土地為「九德電子廠房辦公大樓興
      建工程」之設計及監造事宜。本件工程業於八十九年十二月十二日取得桃園縣
      政府工務局所核發建造執造（八九桃縣工建執照字第會龜二０九五號）。依雙
      方委任契約之約定，原告應於被告為原告完成各階段工程時分期支付酬金。但
      被告與楊明山建築師事務所於受任期間已為原告代墊申請建築執照規費三十一
      萬五千零七十九元、能源簽證費三十一萬五千零七十八元、受原告囑託變更設
      計費用五百九十萬三千九百二十二元，及結構技師簽證費用三百八十四萬二千
      元，上揭費用被告與原告請求返還之款項主張抵銷。
（二）按建築法第十三條第一項明定：「本法所稱建築物設計人及監造人為建築師，
      以依法登記開業之建築師為限。但有關建築物結構及設備等專業工程部分，除
      五層以下非供公眾使用之建築物外，應由承辦建築師交由依法登記開業之專業
      工業技師負責辦理，建築師並負連帶責任」，故本件被告有依法委託結構技師
      辦理之義務。又兩造委任契約書第七條第三款約定：「委任人之義務‧‧‧‧
      委任人負責應繳納之各項行政規費，土地鑑界費用、結構外審審查費用、交通
      環境評估，及各類專業技師簽證費」。由此可知，本件結構技師簽證費用應由
      原告負擔。
（三）鈞院委請台北市結構工程技師公會對於系爭工程為鑑定，其鑑定結果乃以「目
      前市場行情」為鑑定依據，顯不合理。因結構技師之酬金、工會對於會員服務
      酬金費用均有酬金標準之規定，會員應依酬金標準表收取結構計算費用，而本
      件鑑定結果竟以市場行情為準，顯不足採。再若依結構技師公會代收設計酬金
      標準表，依該表計算：本案工程費約為0000000，計酬金應為：（100萬×
      1.8%+4 00萬×1.6%+2仟萬×1.4%+2億9,000萬×1.2%＝0000000元）即為三百
      八十四萬二千元，非該工會所鑑定之四十三萬零八十二元。
三、證據：提出申請書一紙、複委託契約書一紙、酬金表一紙、結構計算說明書一紙
    　、桃園縣政府函文一紙、結構技師簽證報告書一紙及費用證明書一紙為證。
丙、被告楊明山即楊明山建築師事務所方面：
一、聲明：請求駁回原告之訴；如受不利益判決，願供擔保聲請免為假執行。
二、陳述：
（一）被告楊明山與另一被告陳銀河於八十七年九月二十五日共同受原告之委任，就
      所有坐落於桃園縣龜山鄉○○段三九九、四０三地號土地，辦理「九德電子廠
      房、辦公大樓暨員工宿舍興建工程」之設計及監造工作，原告並依建築師公會
      之要求分別預繳開立支票號碼ＴＹ0000000、受款人為台灣省建築師公
      會台北縣辦事處、面額七百萬元支票一紙，被告楊明山為存款人，作為建築師
      委任公費之保證金。是故，該保證金之用意在於建築師完成工作，為委任人取
      得建築執照時，即可憑建築執照向公會領取酬金，該保證金之給付範圍當然包
      括約定酬金及因而衍生、增加之建築設計費用，此合先敘明。
（二）依據兩造委任契約第五條建築設計費酬金及付款辦法之約定，建築設計費酬金
      為九百三十萬元，簽約時支付百分之三十、申請建造執照時支付百分之二十、
      取得建造執照時支付百分之二十。系爭工程業已於八十九年十二月十二日取得
      桃園縣政府工務局所核發桃縣工建執照字第會龜二０九五號建造執照，被告楊
      明山與陳銀河自得向原告請領勞務費用百分之七十，共計六百五十一萬元（被
      告二人依約各取得二分之一計三百二十五萬五千元）。
（三）變更設計費：系爭建築設計圖係經競圖取得，故競圖即屬定案設計，被告受任
      後經原告指示辦理變更設計，依雙方委任契約第十二條之約定：「本契約委任
      之業務若設計定案後有變更、增減時，酬金另行協議之」，被告即可酌收酬金
      。競圖時係由被告楊明山得標，競標時之設計圖一經原告認可即屬定案設計，
      議約時，因被告陳銀河擔任原告第一期廠房之委任建築師，同時擔任台灣省建
      築師公會理事長，經原告協調後，被告始同意加入被告陳銀河共同接受委任，
      原告主張本件無競圖行為，與事實不符。又原告廠房，辦公大樓暨員工宿舍興
      建工程之建築設計圖，在競圖後多次變更衍生變更設計費用共計五百九十萬三
      千九百二十二元。因被告於受任期間多次順應原告之舉棋不定，並由被告楊明
      山事務所獨力配合重行設計變更事宜，致衍生費用。而其變更之情形分別為（
      Ａ）就大間入口在「東北側」，辦公室與員工宿舍在「西北側」，新建廠房位
      基地中央之基地配置圖等項為大幅第一次修正、變更。（Ｂ）另復經原告之要
      求，再就大門入口在「中央」、辦公室與員工宿舍各在不同側之基地配置圖等
      事項為第二次修正、變更。（Ｃ）又再經原告之要求，就大門入口在中央、辦
      公室斜向道路之基地配置圖等事項為第三次、第四次修正、變更。（Ｄ）於建
      照核准前，再經原告要求撤銷宿舍設計等多項修正、變更。依工程照價及建築
      師設計監造外之各種代辦事務工本費收費標準表第二項變更設計所載「重大變
      更設計或重新設計；依變更後總工程造價再收取設計費，原設計得依進度酌退
      監造費」，是計變更費用應收取之費用分別為二百三十九萬一千九百二十八元
      、二百十一萬八千零三十六元、一百零四萬三千九百五十八元、三十五萬元，
      共計變更設計費用為五百九十萬三千九百二十二元。
（四）節約能源簽證暨設計費：系爭工程依內政部函令建築技術設計施工編第二章第
      四十五條之一、之二、之三等建築節約能源之規定必須具備能源簽證書，而上
      開能源簽證書簽證暨設計費用並不包含在系爭合約報酬內，此觀諸系爭合約第
      七條第三項規定：「委任人負責應繳納之各項行政規費，土地鑑界費用、結構
      外審審查費用、交通環境評估，及各類專業技師簽證費」甚明。由於被告楊明
      山具有建築物節約能源查核人員之資格，被告關於本案之能源簽證並未另外委
      託他人簽證處理，係由被告楊明山自行擔任簽證工作，關於該費用被告自得向
      原告請求給付。被告楊明山按台灣省建築師設計監造外之各種代辦事務工本費
      收費標準第二十一項及台北市建築師各種代辦事務收費表第二十七項規定標準
      計算系爭工程之能源簽證費用，約工程造價之千分之一，計新台幣三十一萬五
      千零七十八元（即31 5,078,680（工程造價）X 0.1% = 315,078）。
（五）執照規費：被告楊明山代墊執照規費三十一萬五千零七十九元。
（六）結構技師簽證費：被告楊明山、陳銀河先行為原告代墊結構技師簽證費用一百
      五十七萬五千三百九十四元，此有支票號碼ＰＡ0000000、票載金額十
      五萬七千五百四十元可查。
（七）按二人互負債務，而其給付種類相同，並均屆清償期者，各得以其債務，與他
      方之債務，互為抵銷，此民法第三百三十四條明文規定。是原告訴請被告等應
      返還原告新台幣一千四百萬元乙事，被告楊明山就前開金額為抵銷抗辯。如前
      所述，被告楊明山、陳銀河依兩造約定本得向原告請領勞務費六百五十一萬元
      、變更設計費五百九十萬三千九百二十二元、代墊能源簽證費三十一萬五千零
      七十八元、執照規費三十一萬五千零七十九元及結構技師簽證費一百五十七萬
      五千三百九十四元，合計共一千四百六十一萬九千四百七十二元，被告楊明山
      及陳銀河分於九十年一月十八日以台北郵局國支局第五六六號九十年二月二十
      六日九十華夏字第０三一號函文向原告為主張抵銷之意思表示，原告請求返還
      該一千四百萬元為無理由。
三、證據：提出建築物節約能源查核人員培訓班結業證書一紙、建築物節約能源查核
    　人員資格證書一紙、支票影本一紙、存款條一紙、設計案圖面目錄說明書一紙
    　、建築執照及雜項執照審查表暨建造執照申請案首次掛號規定項目審查表一紙
    　、加審表一紙、建築師設計監造外之各種代辦事務工本費收費標準一紙、桃園
    　縣政府工務局桃縣政府工建會字第六二九三０號函文一紙、建築執照規費收據
    　一紙、廠區規劃競圖一紙；聲請傳訊證人吳夢玉。
丁、本院依原告之聲請調取桃園縣政府工務局核發之（八九）桃縣工建執照字第會龜
    二０九五號建築執照卷、並依職權囑託台北市結構工程工業技師公會為鑑定。
      理　　由
一、本件原告起訴主張伊與被告陳銀河、楊明山於八十七年九月二十五日為原告廠房
    暨辦公大樓設計及監造事宜，三方共同簽定委任契約，由原告委任被告二人共同
    規劃、設計、督導施工系爭工程，原告因此分別預繳各七百萬元在台灣省建築師
    公會台北縣辦事處與桃園縣辦事處，作為保證金，共計一千四百萬元。惟嗣後原
    告以口頭通知被告暫緩系爭工程。詎料，被告為領取系爭工程款，未得原告之同
    意即自行提報送件申請建造執照，更據以領取系爭工程款一千四百萬元。然而兩
    造訂立委任契約之原始目的僅在於送件，以利日後取得較有利之容積率，並非真
    正要興蓋廠房，此為被告所明知，詎料，被告未依兩造契約之目的，且明知原告
    暫緩系爭工程之進行，仍執意進行設計，且未依委任契約之約定擬定計劃方案，
    供原告選擇定案，自行設計方案並請領建造執照，並執以領取一千四百萬元，其
    對於債務之履行，顯然為不完全給付。按因可歸責於債務人之事由，致為不完全
    給付者，債權人得依關於給付遲延或給付不能之規定行使其權利；債權人於有第
    二百二十六條之情形時，得解除契約，此民法第二百二十七條第一項、第二百五
    十六條、第二百五十九條第一款分別定有明文。本件被告因可歸責於己之事由，
    致為不完全給付，未達委任本旨，原告自得依關於給付不能之規定解除契約，請
    求被告等返還一千四百萬元。再被告二人之行為係故意以不法行為侵害原告，致
    原告受損一千四百萬元，亦同時符合侵權行為之規定，原告自得爰引民法第一百
    八十四條及第一百八十五條之規定請求被告連帶返還一千四百萬元。
二、被告二人對於兩造於前揭時地簽訂委任契約，由被告負責規劃設計系爭工程，被
    告已為原告取得建造執照，被告亦據以領取一千四百萬元之事實並不爭執，惟其
    等以兩造契約之目的不僅在送件爭取容積率，尚包括規劃、設計、督導施工至工
    程全部完工為止；被告亦否認原告有口頭通知其暫緩系爭工程之進行；且其亦依
    雙方委任契約之約定規劃設計方案供原告選擇認可，並以定案設計請領建造執照
    ，被告履行契約並無違約之處，原告無從依債務不履行之規定解除契約請求返還
    酬金，被告更無故意或過失不法侵害原告權利等情行；況且原告多次變更定案設
    計，被告得向原告請求變更設計費用五百九十萬三千九百二十二元；再被告為原
    告代墊行政規費三十一萬五千零七十九元、節約能源設計簽證費三十一萬五千零
    七十八元、結構技師簽證費一百五十七萬五千三百九十四元，該等費用依約均應
    由原告負擔，被告自得主張抵銷之，而依抵銷之結果，被告並毋庸返還原告任何
    款項，原告之主張顯無理由等語，資為抗辯。
三、本件原告起訴主張原告與被告陳銀河及被告楊明山於八十七年九月二十五日為原
    告廠房暨辦公大樓設計及監造事宜，三方共同簽定委任契約，由原告委任被告二
    人共同規劃、設計、督導施工原告坐落於桃園縣龜山鄉工業區○○○路廠房暨辦
    公大樓之工程，原告因此分別預繳各七百萬元在台灣省建築師公會台北縣辦事處
    與桃園縣辦事處，以作為建築師委任公費之保證金，共計一千四百萬元，而原告
    之系爭工程業經桃園縣政府工務局核發取得（八十九）桃縣工建字第會龜二０九
    五號建造執照，被告據此向台灣省建築師公會台北縣辦事處及桃園縣辦事處領取
    前開一千四百萬元完畢等事實，為被告所不爭執，並業據原告提出委任契約書一
    紙、支票簽回聯二紙為證，與本院依聲請調取之（八十九）桃縣工建字第會龜第
    二０九五號建造執照核屬一致，故堪信原告主張為真實。
四、又原告主張被告債務不履行，解除委任契約請求返還系爭款項，則為被告所否認
    ，茲將兩造爭點一一分述如下：
（一）兩造簽訂委任契約之目的究為何？
　　　原告主張系爭委任契約之目的僅在於送件以利取得容積率，並非在於取得建造
　　　執照並興建或加蓋廠房云云，此則為被告所否認。經查，兩造並不爭執雙方於
  　　八十七年九月二十五日所簽訂委任契約書之真正。而該契約書第四條約定：受
      任人（即被告）之工作範圍包括規劃及方案設計；定案設計；詳細設計；督導
　　　施工。第十條約定受任人之責任為受任人對於其設計圖應負完全責任；受任人
  　　須派富有工程經驗之監造人員，重點督導施工，此有委任契約書附卷可查。由
　　　契約書上所約定被告之工作範圍及責任，除規劃設計外，尚包括取得建築執造
　　　後之督導施工，並不僅限於送件取得有利之容積率。又契約第五條關於建築設
  　　計費酬金及付款辦法約定建築設計費酬金計九百三十萬元，付款辦法：簽約時
　　　支付百分之三十、申請建築執照時支付百分之二十、取得建造執照時支付百分
  　　之二十、申報開工時支付百分之二十、使用執照提出申請時百分之十；第六條
　　　監造服務之期間自八十七年九月訂立委任契約書起至全部工程竣工為準。更可
  　　看出兩造簽訂委任契約之目的在於原告委任被告規劃、設計、督導施工系爭工
　　　程，直至系爭工程全部完工為止。若兩造訂約之目的真如原告所稱，何以雙方
  　　之契約內容，尚約定送件後之酬金給付，此不合常情，故原告之主張為不可採
　　　。
（二）原告是否曾以口頭通知被告暫緩系爭工程之進行？
      原告主張其在於取得建造執照前，兩造曾以口頭協議暫緩系爭工程之進行一節
      ，亦為被告所否認。經查，原告對此得援以為證者，僅有證人陳志堅，其證稱
      ：「陳銀河說要拆除系爭土地上之一個小廠房，因為他要送件‧‧‧此時我才
      正式知道被告要正式送件‧‧‧陳銀河建築師本人在九月份親自打電話告訴我
      ，說他們要正式送件，我說要終止送件，這部分是用口頭，沒有書面，我只有
      在電話中談及，沒有當場見面協商，我在講電話時有方世明在場，除此以外沒
      有其他的證人及書面資料」、「我在陳銀河打電話來時，我告知陳銀河而已，
      沒有告知楊明山，但是我有請陳銀河轉告楊明山暫停送件事宜，這部分我只是
      用電話通知，沒有書面資料」（見卷一第二一六頁及第二一九頁）。由證人陳
      志堅之證詞可知，原告並未親自通知被告楊明山暫緩工程之進行。再證人方世
      明雖亦證稱在陳志堅電話通知被告陳銀河時，其在現場有聽到等等。然證人陳
      志堅為原告公司之協理及董事，方世明為原告公司之職員，該二人之證詞難以
      期待無偏袒原告之虞，尚不得單以該二人之證詞遽認原告之主張為真正。而原
      告亦無法提出其他積極之證據以實其說，故其此部分主張不足為信。
（三）被告是否未依委任契約之約定規劃及設計方案供原告認可，據以定案並取得建
      造執照？此涉及原告是否得依債務不履行之規定，解除契約。
      經查，依據雙方委任契約書第四條之約定：受任人應就委任人所提地點查勘建
      築基地，擬定計劃方案，以供委任人選擇，俟委任人認可後，據以進行定案設
      計。定案設計（包括配置圖、平面圖、立面圖、剖面圖、公共部分平面圖及結
      構設計圖）擬定計劃概要說明書、工程概要，並請領建造執照。足見，依據雙
      方契約書所約定之流程，應由被告擬定計劃方案供原告選擇認可後，始得定案
      ，並以該定案設計請領建造執照。而原告於八十九年九月二十一日委任書、切
      結書（見卷一第八十一頁）及同年十二月一日提出之建造執照申請書（見卷一
      第二二０頁）均予以簽名蓋章。足見，八十九年十二月一日被告據以申請建造
      執照之設計方案，均已獲原告認可而定案，否則，原告何以會在委託書、切結
      書及建造申請書簽名蓋章？至於原告抗辯前開文書乃在於八十七年九月二十五
      日簽訂委任書時即已預先用印，此乃屬有利於原告之事實，自應由原告負舉證
      責任，然原告除舉證人方世明為證外，並無其他積極證據以實其說，然前已述
      及，證人方世明之證詞難免有偏頗之虞應不可採，故原告關於此部分之主張洵
      無可信。綜上所述，被告並無未依委任契約之約定規劃及設計方案供原告認可
      並據以定案取得建造執照之情形。易言之，被告並無未依委任本旨為不完全給
      付之情形。從而，原告自不得爰依不完全給付之規定解除委任契約並請求返還
      酬金，其請求為無理由。
（四）依兩造委任契約第五條之約定，建築設計費酬金為九百三十萬元，簽約時支付
      百分之三十、申請建築執照時支付百分之二十、取得建造執照時支付百分之二
      十，如今被告已為原告之系爭工程取得建造執照，被告應支付原告酬金百分之
      七十即六百五十一萬元，故被告受領該六百五十一萬元，合於雙方契約之約定
      ，為有理由，原告不得請求返還之。
五、依照雙方契約之約定，被告得領取六百五十一萬元，但對於餘款七百四十九萬元
    部分，被告則抗辯以變更設計費、代墊節約能源設計簽證費、結構技師簽證費及
    其他規費抵銷之。此涉及以下之爭點，茲說明如下：
（一）原告是否應給付被告變更設計費？
      依兩造委任契約書第十二條之約定：「本契約委任之業務若設計定案後有變更
      、增減時，酬金另行協議之」。由該契約書可知，所謂變更設計乃設計定案後
      ，有變更或增減時，始可酌收變更設計費。而何謂定案設計？依契約書第四條
      第一、二項之約定「受任人應就委任人所提地點查勘建築基地，擬定計劃方案
      ，以供委任人選擇，俟委任人認可後，據以『進行』定案設計」、「定案設計
      （包括配置圖、平面圖、立面圖、剖面圖、公共部分平面圖及結構設計圖）擬
      定計劃概要說明書、工程概要，並請領建造執照」。足見，所謂定案設計，非
      委任人選擇認可後即為定案，而是受任人以委任人認可之計劃方案為方案，分
      別完成配置圖、平面圖、立面圖、剖面圖、公共部分平面圖及結構設計圖後，
      並據以請領建造執照後，始得稱為定案設計。易言之，定案設計圖乃請領建造
      執照之設計圖，依雙方契約之約定，須有變更或增減請領建造執照之設計圖時
      ，被告始可請求變更設計費。又本件被告雖就系爭工程分別於八十七年九月二
      十九日及八十九年十二月一日兩次提出建造執照申請。此先究明，八十七年九
      月二十九日之建造執照申請時，是否有所謂之定案設計？原告對此主張八十七
      年應只是先掛號，二年內補正設計圖，故八十七年尚未有所謂定案設計圖等語
      。經查，兩造係於八十七年九月二十五日簽訂委任契約書，被告於八十七年九
      月二十九日即提出申請，兩者僅相隔四天，被告是否能在委任契約簽訂後短短
      四天完成計劃方案、配置圖、平面圖、剖面圖、公共部分平面圖，甚至結構設
      計圖，實令人生疑？再若為定案設計，應須同時完成結構設計圖，然被告陳銀
      河律師事務所係於八十八年十月一日始複委託訴外人蘇錦江為系爭工程之結構
      設計，此有陳銀河建築師事務所複委託契約書一紙附卷可查（見卷一第三０四
      頁）。足見，八十七年九月二十九日之申請並尚未委託結構設計，自不可能有
      所謂定案設計圖，故應認原告主張八十七年九月二十九日提出申請時，僅在於
      掛號，尚未有定案設計圖，但須在二年內埔正設計圖等情為可採。從而，本件
      被告於八十九年十二月一日為原告據以請領建造執照之設計始得謂定案設計圖
      。再依原告提出之桃園縣政府工務局於九十年十二月十七日之函文載明：「（
      八十九）桃縣工建字第會龜二０九五號建造執照未辦理變更設計，故無該資料
      可調閱」，此有桃園縣政府工務局函文一紙附卷可查（見卷一第二九頁），由
      上可證，系爭工程於八十九年十二月一日請領建造執照後，並無所謂變更設計
      ，被告爰依契約書第十二條之規定，請求原告給付變更設計費，洵無理由。
（二）原告是否應給付被告行政規費？節約能源設計簽證費？
      經查，系爭委任契約第七條約定：「委任人負責應繳納之各項行政規費、土地
      鑑界費用、結構外審審查費用、交通環境評估、及各類專業技師簽證費」，此
      有委任契約書一紙附卷可查。依雙方委任契約之約定，各類專業技師簽證費應
      由原告負擔之。本件被告提出建造執照申請時，為原告代墊建造執照規費三十
      一萬五千零七十九元，此有被告提出之桃園縣政府規費繳納單一紙附卷足憑，
      應堪信為真實。又依雙方契約之約定，此應由原告負擔之，故被告自得向原告
      請求該項費用。再被告提出申請時，併附節約能源設計，此有設計簽證書附於
      前述建造執照卷可查，自堪信為真實。至於節約能源簽證費之數額，原告主張
      為三十一萬五千零七十八元，此為被告所否認。而本院依職權傳訊證人即台北
      市建築師公會王世昌到庭證稱：「我們的做法是由建築師估算出多少錢，由業
      主跟建築師雙方議定，若業主認為價格太高，可以委託他人簽證，所以這部分
      我們沒有一定的標準，所以我沒有辦法鑑定本件金額多少，這個能源簽證是後
      來才有的約定就是這一、二年才開始實施的，有的建築師會吸收，若無法吸收
      ，就會跟業主討論酌定應收價格，由雙方依契約行事，至於由承辦建築師能源
      簽證部分，只要建築師有此資格即可由承辦建築師為能源簽證，所以這部分涉
      及建築材料，由原設計建築師最清楚」、「就計算部分我們是無法以客觀的面
      積或是材質來計算的，而是由簽證來以設計工作之繁簡來酌收金額，所以客觀
      上沒有計算標準，我們的價格沒有辦法以坪數來計算」（見本院九十二年三月
      五日之言詞辯論筆錄）。可知，系爭工程能源簽證費用並無法鑑定。然節約能
      源設計既可酌收費用，原告對於被告所主張之數額並無法具體指摘何以不可採
      ，其空言抗辯為不可信，自應認被告之抗辯為真實，被告得向原告請求給付節
      約能源簽證費三十一萬五千零七十八元。
（三）被告可否向原告請求結構技師簽證費用：
      被告主張其為系爭工程委任結構技師蘇錦江設計，支付費用三百八十四萬二千
      元，並提出陳銀河建築師事務所複委託契約書一紙為證，原告對此金額則有所
      爭執。經查，本院囑託台北市結構工程工業技師公會鑑定，其鑑定結果：（１
      ）鑑定標的物建築執照（八九桃縣工建執照字第會龜二０九五號）之總工程造
      價為新臺幣三億一千五百零七萬八千六百八十元。依目前市場行情，鑑定標的
      物設計酬金以總工程造價千分之六計算為一百八十九萬零四百七十二元。此設
      計酬金包括工作範圍含結構平面圖、結構計算書及繪製結構樑柱版牆基礎設計
      圖說，以上均需依法登記開業結構專業技師予以簽證負責。（２）經審結構部
      分設計書圖，顯示僅Ｇ、Ｈ棟附有結構平面圖（完成率只達百分之二五）及結
      構計算書報表但執行計算項目不完整（完成率只達百分之四十），且無結構專
      業技師簽證用印。Ａ棟無相關資料。Ａ、Ｇ、Ｈ棟均無可供施工之結構樑柱版
      牆基礎設計圖說。（３）綜上所述研判，設計單位申請建造執照時，結構平面
      圖及結構計算書上均無法顯示係交由依法登記開業結構專業技師辦理予以簽證
      負責，且無可供施工之結構設計圖說，因此該設計酬金應較市場行情為低且考
      慮其實際工作進度，其設計酬金建議以總工程造價千分之六乘以百分之七十乘
      （50%X40%+50%X25%）為準，即以總工程造價千分之一‧三六五計算為準，故
      設計酬金為四十三萬零八十二元。前已述及，依雙方契約之約定，原告應負擔
      專業技師簽證費用，故被告自得向原告請求給付四十三萬零八十二元。
（四）綜上所述，被告依據兩造委任契約之約定，得對於原告請求代墊之行政規費及
      專業技師簽證費合計一百零六萬零二百三十九元。總計，被告依照雙方契約之
      約定，除得向原告請求建築設計費酬金六百五十一萬元外，尚可請求行政規費
      及專業技師簽證費一百零六萬零二百三十九元，合計七百五十七萬零二百三十
      九元，被告對於超過此數額之金錢，並無受領之權利。
六、按因故意或過失，不法侵害他人之權利者，負損害賠償責任；又數人共同不法侵
    害他人之權利者，連帶負損害賠償責任，此民法第一百八十四條第一項前段及第
    一百八十五條第一項前段分別定有明文。本件原告依雙方委任契約第五條之規定
    ，在被告為原告取得建造執照時應支付被告六百五十一萬元；依契約第七條之規
    定，應支付被告代墊行政規費、專業技師簽證費一百零六萬零二百三十九元，合
    計，被告得向原告請求七百五十七萬零二百三十九元。被告二人其向臺灣省建築
    師公會台北縣辦事處及桃園縣辦事處請領款項時，應注意領款時不得超逾前開數
    額，而此情形若與原告彙算後即可避免之，然依當時情形非不能注意，竟未注意
    ，逕將原告繳交一千四百萬元之保證金全數領取完畢，應認有過失共同不法侵害
    原告之權利，原告請求被告應連帶返還六百四十二萬九千七百六十一元（
    00000000-0000000=0000000），為有理由，應准許之。原告逾此範圍之請求，並
    無所據，應駁回之。至原告另行依債務不履行之不完全給付，解除契約，請求回
    復原狀云云。然前已述及，被告並無不完全給付之情形，原告無從解除系爭委任
    契約請求回復原狀，此再次敘明。
七、假執行之宣告方面：兩造均陳明願供擔保，聲請宣告假執行及免為假執行，經核
    原告勝訴之部分均無不合，各酌定相當擔保之金額予以准許。至原告受敗訴之部
    分，其假執行之聲請，失所附麗，應駁回之。
八、兩造其餘攻擊防禦之方法，對於判決之結果，均不生影響，爰不一一審酌，併此
    敘明。
九、據上論結：原告之訴一部有理由，一部無理由，爰依民事訴訟法第七十九條、第
    八十五條第二項、第三百九十條第二項、第三百九十二條之規定，判決如主文。
中      華      民     國        九十三      年    四     月   五       日
                                 臺灣桃園地方法院民事第一庭
~B法   官     田玉芬
右為正本係照原本作成
如對本判決上訴，須於判決送達後二十日內向本院提出上訴狀
中　　　華　　　民　　　國　　　 九十三　　　年　　四　　月　　六　　　　日
　　　　　　　　　　　　　　　　　　　　　　　書記官　　　蔡紫凌
